【裁判字號】    92,上更(一),107
【裁判日期】    920521
【裁判案由】    常業重利
【裁判全文】
臺灣高等法院高雄分院刑事判決            九十二年度上更(一)字第一七號
    上  訴  人
    即  被  告    甲○○
    選任辯護人    王進勝律師
右上訴人因常業重利案件，不服臺灣高雄地方法院八十九年度訴字第一○四三號中華
民國八十九年七月二十七日第一審判決（起訴案號：臺灣高雄地方法院檢察署八十八
年度偵字第三○○七三號），提起上訴，判決後經最高法院發回更審，本院判決如左
：
    主  文
原判決關於甲○○常業重利部分撤銷。
甲○○共同乘他人急迫貸以金錢，而取得與原本顯不相當之重利為常業，處有期徒刑
捌月。扣案之昌盛融資理財顧問有限公司貸款廣告傳單影本壹張沒收。
    事  實
一、甲○○與呂金湖（業經原審判處罪刑確定）基於常業重利之犯意聯絡，自民國八
    十八年七、八月間起，在高雄市○○區○○路一二六號八樓經營地下錢莊，分由
    呂金湖出資，甲○○則負責接洽客戶，盈虧由甲○○負擔一成，其餘由呂金湖負
    擔，二人並以昌盛融資理財顧問有限公司之名義散發貸款廣告傳單，利用000
    000000號電話及000000000號行動電話為聯絡工具，乘乙○○等
    不特定之人需錢孔急求助無門而貸放款項，其利息計算之方式，以每十日為一期
    ，每借款新台幣（下同）十萬元，每期利息四萬元，直到本金還清為止，月息高
    達百分之一百二十以上，而取得與原本顯不相當之重利，並恃以為生，以之為業
    。迄同年十一月八日，乙○○因生意周轉急需用款，乃循上開廣告傳單上之電話
    與呂金湖聯絡，借款三十萬元，依上開利息計算方式，約定每十日為一期，每期
    利息十二萬元，直到本金還清為止，呂金湖乃至乙○○設在高雄縣鳳山市○○路
    一○○－六號之公司，將三十萬元現金交付予乙○○，並要求乙○○簽發面額均
    為二十一萬元，票號AH0000000、AH0000000，發票日分別為八十八年十一月十一
    日、八十八年十一月十七日之支票二紙以供擔保，顯係取得與原本顯不相當之重
    利。嗣屆期上開二紙支票均遭退票，呂金湖、甲○○二人遂於同年十二月一日至
    乙○○之公司索債，乙○○乃先清償五萬元，同年十二月九日呂金湖、甲○○又
    再催討債務，乙○○無力負擔乃報警處理，經警於同日下午五時許依法搜索高雄
    市○○區○○路一二六號八樓，扣得昌盛融資理財顧問有限公司貸款廣告傳單影
    本、收受乙○○五萬元之收據各一紙，始發現上情。
二、案經高雄縣警察局移送臺灣高雄地方法院檢察署檢察官偵查起訴。
    理  由
一、訊據上訴人即被告甲○○固坦承散發廣告傳單，從事放款之行為，及借款予告訴
    人乙○○，並約定高額利息之事實，惟矢口否認有常業重利之犯行，辯稱：伊與
    呂金湖雖取得乙○○所簽發面額各為二十一萬元之支票，但已遭退票，現實上並
    未受有四十二萬元之給付，嗣後乙○○雖曾清償五萬元，但該五萬元用以返還三
    十萬元之本金尚嫌不足，更無所謂月息一百二十分重利之支付，且渠等自成立昌
    盛融資理財顧問有限公司迄被查獲為止，僅借款給乙○○一人，應與常業重利罪
    之構成要件不相當云云。
二、經查：
  (一)右揭被告與呂金湖共同經營昌盛融資理財顧問有限公司，從事放款之行為，並以
    散發貸款廣告傳單，利用000000000號電話及000000000號行
    動電話為聯絡工具，貸放款項與急需用錢之不特定人，且以每十日為一期，每借
    款十萬元，每期利息四萬元之計算方式，借款三十萬元給告訴人乙○○之事實，
    業據被告甲○○迭於警訊、偵查、原審及本院調查審理中坦承不諱，核與共同被
    告呂金湖之供述情節一致，並經告訴人乙○○於警訊及偵查中證述屬實，復有昌
    盛融資理財顧問有限公司貸款廣告傳單影本一紙、乙○○簽發之上開支票影本二
    紙、收受乙○○五萬元之收據一紙附卷可稽，堪認被告甲○○此部分之自白核與
    事實相符，自得採為論科之依據。至扣案之房屋租賃契約書（見警卷第二十至二
    三頁），同案被告呂金湖與房東鄭玉惜約定起租日期雖為八十八年十一月一日，
    但據同案被告呂金湖於原審供稱：「我們十一月之前就搬進去了，因為房東住澎
    湖所以後來才簽的．．．」等語（見原審卷第十八頁），被告甲○○於原審及本
    院調查中亦供承渠等開始經營地下錢莊係在八十八年七月、八月間等語無訛在卷
    （見原審卷第十八頁及本院九十二年五月一日訊問筆錄），是渠等開始經營地下
    錢莊之時間，自應以八十八年七月、八月間為真實。又告訴人乙○○雖陳稱借錢
    時，係甲○○與另一不詳男子拿錢至公司給伊，退票後，由呂金湖與該男子或甲
    ○○一起來討錢云云（見警卷第十八頁、偵查卷第二一頁反面），惟為被告甲○
    ○所否認，辯稱：拿錢是我跟呂金湖一起去的，討錢也是只有我跟呂金湖一起去
    的等語（見本院九十二年五月一日訊問筆錄），核與同案被告呂金湖供稱：只有
    我們二人一起去討錢等情相符（見原審卷第五八頁），告訴人乙○○又無法指明
    該名男子之詳細年籍以供查考，自難僅憑其片面之指訴，遽認尚有他人參與本件
    常業重利之犯行。
  (二)按刑法第三百四十四條重利罪成立之要件為（一）乘人急迫、輕率或無經驗，貸
    以金錢或其他物品，（二）取得與原本顯不相當之重利。在第一條件，係指明知
    他人出於急迫、輕率或無經驗，而利用機會故為貸與，在第二條件，係指就原本
    、利率、時期核算及參酌當地之經濟狀況，較之一般債務之利息，顯有特殊之超
    額者而言。此項犯罪，固須對於特定人為之，始能成立。至若明知社會上有因急
    迫而舉債濟急，及因輕率或無經驗而從事舉債之情形，預定苛刻條件，一俟他人
    告貸，藉以博取重利為常業者，雖非對於特定人乘機利用，不能謂非對於一般人
    具有犯罪之概括故意，則其犯有前項法條所載情事，即應論以同法第三百四十五
    條之罪（最高法院二十七年上字第五二○號判例參照）。次按刑法上所謂常業犯
    ，指反覆以同種類行為為目的之社會活動之職業性犯罪而言，至於犯罪所得之多
    寡，是否恃此犯罪為唯一之謀生職業，則非所問，縱令兼有其他職業，仍無礙於
    該常業犯罪之成立（最高法院八十五年台上字第五一○號判例參照）。且支票係
    有價證券，既取得為支付利息所交付之支票，即屬已取得重利，縱支票嗣未兌現
    ，仍無礙於常業重利罪之成立（最高法院九十一年台上字第七○五號判決參照）
    。本件被告甲○○與呂金湖自八十八年七、八月起即在前開地點以經營昌盛融資
    理財顧問有限公司為名義，從事放款他人之地下錢莊業務，距被查獲為止已營運
    四個多月，且每月廣告費約十多萬元，二人均因經商失敗，而欲藉經營地下錢莊
    之高收入清償債務等情，已據被告甲○○及呂金湖於警訊及偵查中供述明確，足
    認被告甲○○及呂金湖確有依賴收取重利為業之意思，且有散發廣告傳單以招徠
    急需用款之不特定人，而貸以金錢之事實表現。而渠等所貸放之款項，利息高達
    月息百分之一百二十以上，有如前述，高出法定最高年息百分之二十甚多，徵諸
    目前經濟狀況，社會金融行情及民間借貸情形，顯屬重利，且被告等明知被害人
    係因急迫而向其借貸，竟預定苛刻條件，要求借款人開立附加利息之支票做擔保
    ，一俟他人告貸即藉以博取重利，揆諸上開說明，足認被告甲○○及呂金湖確有
    常業重利之犯行甚明。至被告等交付借款給告訴人乙○○時，雖僅收受告訴人乙
    ○○簽發面額各二十一萬元之支票二紙，且嗣未兌現，然支票既係有價證券，具
    有財產價值，被告等既取得為支付利息所交付之支票，即屬已取得重利，縱支票
    嗣未兌現，仍無礙於常業重利罪之成立。被告甲○○辯稱未實際取得與原本顯不
    相當之重利，與常業重利罪之構成要件不合云云，容有誤會，不足採信，本件事
    證明確，被告甲○○右揭常業重利犯行，洵堪認定。
三、核被告甲○○所為，係犯刑法第三百四十五條之常業重利罪。被告甲○○與呂金
    湖就上開犯行，彼此有犯意聯絡及行為分擔，均為共同正犯。原審就被告甲○○
    此部分犯行予以論罪科刑，固非無見，惟查：被告甲○○所犯常業重利罪，係與
    同案被告呂金湖共犯，原判決雖於主文諭知「共同」之旨，於事實欄亦為此認定
    ，但於理由欄卻漏未論述，容有疏誤，自有未當。被告甲○○上訴意旨否認常業
    重利犯罪，指摘原判決不當云云，雖不足取，但原判決此部分既有上開可議之處
    ，自應由本院將原判決此部分予以撤銷改判。爰審酌被告甲○○之素行，其所犯
    常業重利之期間，盈虧由其負擔一成，其餘由共犯呂金湖負擔，且資金全由呂金
    湖出資，經營地點亦由呂金湖出面承租，被告甲○○尚非居於主導之地位，及其
    犯罪後坦承部分犯行之態度等一切情狀，量處如主文第二項所示之刑，以資懲儆
    。又扣案之昌盛融資理財顧問有限公司貸款廣告傳單影本一紙，係被告甲○○與
    共犯呂金湖所有供犯罪所用之物，應依刑法第三十八條第一項第二款規定，宣告
    沒收之。至其餘收受告訴人乙○○五萬元之收據一紙、乙○○簽發之支票二紙，
    均係告訴人乙○○清償或借款之證明及擔保，被告甲○○等依法尚得向其收取該
    筆借款及不超過法定利率（年利率百分之二十）之利息，又非違禁物，故本院認
    不宜宣告沒收，附此敘明。被告甲○○雖前未曾受有期徒刑以上刑之宣告，有臺
    灣高等法院被告全國前案紀錄表在卷可查，但依其經營地下錢莊之性質，明知被
    害人係因急迫而向其借貸，竟預定苛刻條件，一俟他人告貸即藉以博取重利之行
    為，尚難認無再犯之虞，本院斟酌上情認不宜予宣告緩刑，併此敘明。
據上論斷，應依刑事訴訟法第三百六十九條第一項前段、第三百六十四條、第二百九
十九條第一項前段，刑法第二十八條、第三百四十五條、第三十八條第一項第二款，
罰金罰鍰提高標準條例第一條前段，判決如主文。
本案經檢察官朱文彬到庭執行職務。
中    華    民    國      九十二      年      五      月     二十一   日
                              臺灣高等法院高雄分院刑事第八庭
                                  審判長法官  郭雅美
                                        法官  江泰章
                                        法官  裕斗
右正本證明與原本無異。
如不服本判決，應於判決送達後十日內向本院提出上訴狀，其未述理由者並應於提
起上訴狀後十日內向本院補提理由書（應附繕本）。
                                      書記官  吳福連
中    華    民    國      九十二      年      五      月     二十一   日
附錄：本判決論罪科刑法條：
刑法第三百四十五條
以犯前條之罪為常業者，處五年以下有期徒刑，得併科三千元以下罰金。


司法院資訊處製作；財團法人民間司法改革基金會備份。
